【裁判字號】    97,訴,588
【裁判日期】    971125
【裁判案由】    分割共有物
【裁判全文】
臺灣嘉義地方法院民事判決               97年度訴字第588號
原      告  巳○○
訴訟代理人  林芳榮律師
被      告  戌○○
            酉○○
                        5巷7.
            申○○
            丁○○
            乙○○
            丙○○
                        號5樓.
            庚○○
            癸○○
                        7號2.
            未○○
                        000.
            地○○
            卯○○
            子○○
                        6樓
            Ｄ○○
                        2號之.
            己  ○
            寅○○
            Ａ○○○
                        之2
            Ｂ○○
            甲○○○
                        號
            Ｃ○○○
            壬○○
                        6之3.
            宇○○
                        號
            宙○○
            天○○
            亥○○
上列24人共同
訴訟代理人  葉天祐律師
被      告  辰○○    住嘉義縣義竹鄉六桂村義竹261號
            戊○○    住台南縣鹽水鎮義稠里義稠75號之11
            午○○    住台南縣鹽水鎮義稠里義稠75號之11
            丑○○    住高雄市○○區○○里○○○路71號
            玄○○    住台北市○○區○○里○○○路4號6樓
                        之9
被      告  黃○○    住嘉義縣義竹鄉六桂村義竹268號
訴訟代理人  辛○○    住嘉義縣義竹鄉義竹村108號之117
上列當事人間分割共有物事件，本院於民國97年11月11日言詞辯
論終結，判決如下：
    主  文
兩造共有坐落嘉義縣義竹鄉○○段一三八地號，地目田，面積○
點二三六五公頃，應分割如附圖方案二所示（即嘉義縣朴子地政
事務所民國九十七年七月二十四日複丈成果圖），Ａ部分面積○
點○五九一二五公頃，分歸被告戌○○、酉○○、申○○、丁○○、卯○○、子○○、Ｄ○○、乙○○、丙○○九人取得，並按
如附圖所示之應有面積比例保持共有；Ｂ部分面積○點○二九五
六四公頃，分歸被告寅○○、Ａ○○○、鄒翁勝、甲○○○、Ｃ
○○○、壬○○、宇○○、宙○○、天○○、亥○○、己○十一
人取得，並按如附圖所示之應有面積比例保持共有；Ｃ部分面積
○點○五九一二五公頃，分歸被告戊○○、午○○二人取得，並
按如附圖所示之應有面積比例保持共有；Ｄ部分面積○點○二九
五六三公頃，分歸原告巳○○取得；Ｅ部分面積○點○二九五六
一公頃，分歸被告庚○○、癸○○、未○○、地○○、玄○○五
人取得，並按如附圖所示之應有面積比例保持共有；Ｆ部分面積
○點○○九八五四公頃，分歸被告辰○○取得；Ｇ部分面積○點
○○九八五四公頃，分歸被告丑○○取得；Ｈ部分面積○點○○
九八五四公頃，分歸被告黃○○取得。
訴訟費用由兩造按附圖所示之持分比例分擔。
    事實及理由
甲、程序事項：
壹、按不變更訴訟標的，而補充或更正事實上或法律上之陳述者
    ，非為訴之變更或追加，民事訴訟法第256條定有明文。本
    件原告起訴時訴之聲明第1項，係請求兩造共有坐落嘉義縣
    義竹鄉○○段138地號 (下稱系爭土地)，田（原告誤載為：
    建），面積2365平方公尺，准予分割，其分割方法如起訴狀
    之附圖所示：代號1：493.27平方公尺，歸被告午○○取得
    ，代號1-1：18.28平方公尺，歸被告戊○○取得；代號2：2
    55.78平方公尺，歸原告巳○○取得；代號3：127.89平方公
    尺，歸被告玄○○取得；代號4：85.25平方公尺，歸被告辰
    ○○取得；代號5：85.25平方公尺，歸被告丑○○取得；代
    號6：85.25平方公尺，歸被告黃○○取得；代號7：85.25平
    方公尺，歸被告己○取得；代號8：63.95平方公尺，歸被告
    戌○○取得；代號9：63.95平方公尺，歸被告酉○○取得；
    代號10：63.95平方公尺，歸被告申○○取得；代號11：63.
    95平方公尺，歸被告丁○○取得；代號12：63.95平方公尺
    ，歸被告卯○○取得；代號13：63.95平方公尺，歸被告子
    ○○取得；代號14：63.95平方公尺，歸被告Ｄ○○取得；
    代號15：31.97平方公尺，歸被告乙○○取得；代號16：31.
    97平方公尺，歸被告丙○○取得；代號17：31.97平方公尺
    ，歸被告庚○○取得；代號18：31.97平方公尺，歸被告癸○○取得；代號19：31.97平方公尺，歸被告未○○取得；
    代號20：31.97平方公尺，歸被告地○○取得；代號21：28.
    42平方公尺，歸被告寅○○取得；代號22：28.42平方公尺
    ，歸被告寅○○取得；代號23：28.42平方公尺，歸被告Ａ
    ○○○取得；代號24：28.42平方公尺，歸被告Ｂ○○取得
    ；代號25：28.42平方公尺，歸被告甲○○○取得；代號26
    ：28.42平方公尺，歸被告Ｃ○○○取得；代號27：5.68平
    方公尺，歸被告壬○○取得；代號28：5.68平方公尺，歸被
    告宇○○取得；代號29：5.68平方公尺，歸被告宙○○取得
    ；代號30：5.68平方公尺，歸被告天○○取得；代號31：5.
    68平方公尺，歸被告亥○○取得；代號32：318.83平方公尺
    ，作為道路，按兩造土地持分比例，保持共有。嗣於民國97
    年5月9日以書狀更正分割方法為如附圖方案一：代號1：面
    積515.00平方公尺，歸被告午○○、戊○○共同取得，按原
    有持分保持共有；代號2：面積257.50平方公尺，歸原告巳
    ○○取得；代號3：面積85.83平方公尺，歸被告辰○○取得
    ；代號4：面積85.83平方公尺，歸被告丑○○取得；代號5
    ：面積85.8 4平方公尺，歸被告黃○○取得；代號6：面積
    515.00平方公尺，歸被告戌○○、酉○○、申○○、丁○○
    、卯○○、子○○、Ｄ○○、乙○○、丙○○共同取得，按
    原有持分保持共有；代號7：面積257.50平方公尺，歸被告
    庚○○、癸○○、未○○、地○○、玄○○共同取得，按原
    有持分保持共有；代號8：面積257.50平方公尺，歸被告寅
    ○○、Ａ○○○、Ｂ○○、甲○○○、Ｃ○○○、壬○○、
    宇○○、宙○○、天○○、亥○○、己○共同取得，按原有
    持分保持共有；代號9：面積305.00平方公尺，作為道路，
    按兩造土地原有持分比例，保持共有。核其陳述，僅屬更正
    事實上陳述，非屬訴之變更或追加，所為更正聲明應為合法
    ，合先敘明。
貳、本件被告午○○、丑○○經合法通知，未於最後言詞辯論期
    日到場，核無民事訴訟法第386條所列各款情形，爰依原告
    之聲請，由其就被告午○○、丑○○部分為一造辯論而為判
    決。
乙、實體事項：
壹、原告方面：
一、聲明：
(一)兩造共有系爭土地，田，面積2365平方公尺，准予分割，其
    分割方法如附圖即方案一所示（原告方案）：代號1：面積
    515.00平方公尺，歸被告午○○、戊○○共同取得，按原有
    持分保持共有；代號2：面積257.50平方公尺，歸原告巳○○取得；代號3：面積85.83平方公尺，歸被告辰○○取得；
    代號4：面積85.83平方公尺，歸被告丑○○取得；代號5：
    面積85.84平方公尺，歸被告黃○○取得；代號6：面積515.
    00平方公尺，歸被告戌○○、酉○○、申○○、丁○○、卯
    ○○、子○○、Ｄ○○、乙○○、丙○○共同取得，按原有
    持分保持共有；代號7：面積257.50平方公尺，歸被告庚○○、癸○○、未○○、地○○、玄○○共同取得，按原有持
    分保持共有；代號8：面積257.50平方公尺，歸被告寅○○
    、Ａ○○○、Ｂ○○、甲○○○、Ｃ○○○、壬○○、宇○○、宙○○、天○○、亥○○、己○共同取得，按原有持分
    保持共有；代號9：面積305.00平方公尺，作為道路，按兩
    造土地原有持分比例，保持共有。
(二)訴訟費用按兩造土地持分比例負擔。
二、陳述：
(一)系爭土地為兩造所共有，權利範圍：午○○112分之27，戊○○112分之1，巳○○8分之1，玄○○16分之1，辰○○、
    丑○○、黃○○、己○，各24分之1，戌○○、酉○○、申
    ○○、丁○○、卯○○、子○○、Ｄ○○，各32分之1，乙○○、丙○○、庚○○、癸○○、未○○、地○○，各64
    分之1，寅○○、Ａ○○○、Ｂ○○、甲○○○、Ｃ○○○
    ，各72分之1，壬○○、宇○○、宙○○、天○○、亥○○
    ，各360分之1，此有土地登記謄本可證。系爭土地並無法令
    規定或契約約定不得分割之情形，基於土地經濟有效利用，
    實有分割之必要。系爭土地北、東、南三面，雖均面臨道路
    ，但如分割，因有部分共有人無法面臨道路，為使分割後各
    共有人均有出路，故由系爭土地中間劃出一條6公尺之道路
    ，供共有人作為通道，以利通行。系爭土地中間劃出一條6
    公尺寬道路，按比例分擔後，土地持分額面積較大者，負擔
    較多，持分額面積小者，負擔較少，是為公正公平，而且符
    合「分割應兼顧全體共有人之利益」之原則。
(二)採即原告所提分割方案，其優點：
  1.分割後之土地長度適中，所分得之土地，均能經濟有效利用
    ，整體價值較高。
  2.現暫保持共有之共有人，如將來不保持共有時，方便再行分
    割。
  3.開設代號9，作為道路（6公尺寬），由共有人分擔道路用地
    ，供代號6、7、8對外通行，代號6、7、8雖分擔道路用地，
    但將來建築時，可以抵空地比例，土地使用面積並未減少（
    其他共有人所分擔之道路用地，純為奉獻）；且如上開代號
    土地將來要合併開發，較易規劃。
(三)附圖方案二即被告戌○○等24人所提之分割方案不足採，其
    理由：
  1.分割後之土地長度太長，高達50公尺，不適於經濟有效利用
    ，通常面向道路建屋，僅約20公尺左右，後段30公尺之土地
    ，根本無法利用，形成浪費，不合經濟原則。
  2.現暫保持共有之共有人，將來如不保持共有時，無法再行分
    割。
  3.依台灣省畸零地使用規則第3條規定：正面路寬超過15公尺
    至25公尺，最小寬度應有4公尺，否則無法申請建築。此案
    所分配之代號Ｆ即被告辰○○部分，面臨道路寬度未達4公
    尺，形成畸零地，將來無法申請建築，故其方案不但違法，
    且對被告辰○○亦非公平合理。
  4.共有物分割，共有人既然表示要單獨分配，自應以各共有人
    所分配之土地，為合法考量，與是否為父子、兄弟、姐妹無
    關，故被告辰○○所分配之土地，與丑○○分配之土地無關
    ，法律不能強令其等應合併使用個別分配之土地，故被告戌
    ○○等24人之97年9月23日答辯（二）狀，二之（三）稱：
    「將來分割後仍可解決建築問題」，毫無法律根據。
(四)被告黃○○所提分割方案，將被告戌○○等24人全部分割，
    違反其等要求保持共有之意願，故不足採。
貳、被告戌○○等24人方面：
一、聲明：
(一)兩造共有系爭土地，地目田，面積2365平方公尺土地准予分
    割。其分割方法如附圖所示：Ａ部分由被告戌○○、酉○○
    、申○○、丁○○、乙○○、丙○○、卯○○、子○○、Ｄ
    ○○共同取得。Ｂ部分由被告寅○○、Ａ○○○、鄒翁勝、
    甲○○○、Ｃ○○○、壬○○、宇○○、宙○○、天○○、
    亥○○、己○共同取得。Ｃ部分由被告戊○○、午○○共同
    取得。Ｄ部分由原告巳○○取得。Ｅ部分由被告庚○○、癸○○、未○○、地○○、玄○○共同取得。Ｆ部分由被告辰
    ○○取得。Ｇ部分由被告丑○○取得。Ｈ部分由被告黃○○
    取得。
(二)訴訟費用由兩造按土地持分比例負擔。
二、陳述：
(一)原告提出之分割方案即附圖方案一不可採，理由如下：
  1.該分割方案共有人需再負擔編號9，寬度6公尺，面積305平
    方公尺之道路，致所能分配之土地面積減少，顯屬不利。且
    系爭土地之北側雖有產業道路但中間尚隔有不知何時開闢之
    計劃道路即137地號（與本件共有人不同），根本無法通行
    ，是系爭土地現時僅有東南側之台19縣163共線道路（簡稱
    共線道路）可供通行，該方案將被告戌○○等24人分配在裡
    地之編號6、7、8位置，僅能依靠自留之中間道路連接共線
    道路通行，原告將其自己及被告午○○等6個人則分配在前
    方面臨共線道路之編號1至5位置上，顯然僅少數人有利，多
    數人不利，並不公平。
  2.系爭土地之前後高低差距有1公尺之大，且臨路土地與裡地
    因通行關係，其價值差異甚大，共有人均要分配前面臨路土
    地，無人願意分配裡地。
  3.如依該分割方案，現保持共有之共有人，將來如不保持共有
    時，因扣除負擔道路面積後，土地面積已減少，根本無法再
    行分割。
  4.原告另主張編號6、7、8雖分擔道路用地，但將來建築時可
  以抵空地比例，土地使用面積並未減少（其他共有人所分擔
    之道路用地，純為奉獻）云云。但查：
    (1)所謂將來建築時可以抵空地比例，乃屬不確定之情形。
    (2)如依原告所云其他共有人所分擔之道路用地，純為奉獻，
    但原告及其他共有人等6人占盡臨路土地，而留通路給裡
      地之共有人通行之用乃屬必然，何能謂奉獻。
(二)被告戌○○等24人提出之分割方案即附圖方案二，優點如下
    ：
  1.系爭土地因共有人數多，為避免各共有人因持分面積少，致
  取得零細土地而無法利用，共有人儘量集合共同分配，使土
    地能利用，而就系爭土地分成7部分，詳如附圖方案二分割
    方案所示。
  2.此方案使分割之土地均能面臨省公路（因計劃道路不知何時
    開闢），且無庸再自留道路而減少分配面積，屬公平合理。
  3.依此方案，保持共有之共有人，將來可共同出售或共有人間
    互相買賣，並無一定要再行分割。
  4.被告辰○○分得之編號Ｆ，面臨道路寬度雖未達4公尺，但
  與其毗鄰之編號Ｇ，係由其兄弟即被告丑○○所分得，將來
    分割後仍可解決建築問題，自不能以該個人（持分1/24）無
    法建築事由，而影響全體共有人之利益。
參、被告黃○○提出分割方案即附圖方案三，希望分得土地位置
    能鄰近原告。
肆、被告午○○、丑○○雖未於最後言詞辯論期日到場，惟曾以
    言詞及書狀表示意見。被告丑○○、辰○○、戊○○、午○○均同意分割如原告所提之分割方案即附圖方案一，分割時
    ，被告戊○○、午○○請求保持共有，餘同原告之主張。
伍、本院之判斷：
(一)按各共有人得隨時請求分割共有物。但因物之使用目的不能
    分割或契約定有不分割之期限者，不在此限；共有物分割之
    方法，不能協議決定者，法院得因任何共有人之聲請，命為
    分配，民法第823條第1項、第824條第2項，分別定有明文。
    本件原告起訴主張系爭土地為兩造所共有，地目田，應有部
    分各如附圖之持分所示，而兩造就系爭土地未訂有不分割之
    協議，亦無因物之使用目的上不能分割之情形，然於本院調
    解未果，無法就分割方法達成協議等情，業據原告提出土地
    登記謄本、地籍圖謄本、系爭土地使用分區證明書等為證，
    且為被告所不爭執，堪信屬實。則原告訴請裁判分割系爭土
    地，自無不合。
(二)系爭土地形狀完整，現為空地，惟僅東南面臨共線道路等情
    ，業據本院履勘現場查明屬實，製有勘驗筆錄及現場圖可稽
    ，並囑託嘉義縣朴子地政事務所測量，亦有97年5月1日複丈
    成果圖1份在卷可稽。是本院經核兩造所提之如附圖所示方
    案一、二、三，其中方案一為原告所提出，惟依該方案，係
    將東南面臨共線道路之土地即編號1至4部分，分別分歸被告
    午○○、戊○○、原告巳○○、被告辰○○、丑○○等人取
    得，而其他共有人所分得如編號6、7、8所示土地則均無面
    臨道路，雖留有如編號9所示寬度6公尺、面積305平方公尺
    之道路，按兩造土地原有持分比例，保持共有，然依上所述
    ，此方案顯僅對少數共有人有利，且上述共有道路將減損各
    共有人原得分得之應有面積，保持共有亦有違多數共有人之
    意願，自不足採。至被告黃○○提出之如附圖方案三所示，
    則將系爭土地細分為30筆，且除編號1至6所示部分土地之共
    有人面臨共線道路外，其餘編號7至30所示土地則均無面臨
    道路，編號31所示之共用道路，亦有如方案一所示之缺失及
    不利益，亦無可採。而被告戌○○等24人提出之分割方案即
    附圖方案二，各共有人分得之土地均得面臨共線道路，復無
    另闢道路用地之必要，原告與被告分得之土地位置、形狀均
    大致相同，所分得之土地價值應屬相當，顯見方案二較能兼
    顧各共有人間公平合理之原則，且對於共有之土地能發揮有
    效之利用，較為可採。至被告辰○○主張依方案二其分得之
    編號Ｆ部分土地，面臨道路寬度未達4公尺，形成畸零地，
    將來無法申請建築云云，然此並非法令限制不得分割之情，
    是被告辰○○此部分之主張，自難採憑。
(三)綜上所述，本院審酌系爭土地之條件、使用現狀、整體利用
    之效益、各共有人之利益、兩造所提如附圖所示分割方案之
    優劣及兩造之意願等情，認以被告戌○○等24人所提如附圖
    方案二所示分割方案（即嘉義縣朴子地政事務所97年7月24
    日複丈成果圖）分割系爭土地，應屬可採，爰分割為如主文
    第1項所示。
陸、本件事證已臻明確，兩造其餘攻擊防禦方法及舉證，經審核
    結果於判決結果不生影響，爰不予一一論列。
柒、末按因分割共有物而涉訟，由敗訴當事人負擔訴訟費用顯失
    公平者，法院得酌量情形，命勝訴之當事人負擔其一部，民
    事訴訟法第80條之1定有明文。兩造係因分割系爭土地無法
    達成協議而涉訟，但各自所為之行為均為維護自身權益，揆
    諸上揭說明，本件訴訟費用應按兩造於系爭土地之應有部分
    即附圖所示持分比例負擔始符公平，爰定訴訟費用分擔如主
    文第2項所示。
捌、訴訟費用裁判之依據：民事訴訟法第78條、第80條之1。
中    華    民    國    97    年    11    月    25    日
                  民一庭法  官  游悅晨
如對本判決上訴須於判決送達後20日內向本院提出上訴狀
以上正本係照原本作成
中    華    民    國    97    年    11    月    25    日
                        書記官  張富


司法院資訊處製作；財團法人民間司法改革基金會備份。
